【裁判字號】    99,台上,8142
【裁判日期】    991230
【裁判案由】    賄選
【裁判全文】
最高法院刑事判決            九十九年度台上字第八一四二號
上  訴  人  台灣高等法院台南分院檢察署檢察官
上  訴  人  
即  被  告  黃乃徽
選任辯護人  藍庭光律師
            劉志卿律師
上列上訴人等因被告賄選案件，不服台灣高等法院台南分院中華
民國九十九年十月二十七日第二審判決（九十九年度選上訴字第
六五六號，起訴案號：台灣雲林地方法院檢察署九十八年度選偵
字第三四號），提起上訴，本院判決如下：
    主  文
原判決撤銷，發回台灣高等法院台南分院。
    理  由
本件原判決認定上訴人即被告黃乃徽有原判決事實欄所載犯行，
因而維持第一審論處被告共同犯公職人員選舉罷免法第九十九條
第一項之交付賄賂罪刑（處有期徒刑一年十月，褫奪公權三年及
相關沒收之宣告）之判決，駁回被告在第二審之上訴，固非無見
。惟查：(一)、犯公職人員選舉罷免法第九十九條第一項或第二項
之罪，在偵查中自白者，減輕其刑，為同條第五項前段所明定。
所謂自白乃必須被告所陳述之事實，在實體法上已合於犯罪構成
要件之形式，始足當之，不包括該事實之法律評價，與協商程序
中一併為法律評價之認罪，並不相同。若被告根本否認有犯罪構
成要件之事實，或其雖陳述一部分犯罪構成要件事實，而否認其
他重要犯罪構成要件事實，致不能認為其所陳述之事實已經合於
犯罪構成要件之形式者，自難認其已經自白犯罪。本件被告於檢
察官偵查中固坦承交付新台幣（下同）五萬元予共同被告李金城
（業經第一審判處有期徒刑一年六月，緩刑三年，褫奪公權三年
，緩刑期內付保護管束及其他從刑之宣告確定）不諱。惟辯稱：
該五萬元是要在最後動員，進行遊行、造勢放鞭炮、買便當、請
打鼓陣等費用，與賄選沒有關係等語（見偵卷第五七頁），被告
似未就自己所為已經構成犯罪要件之事實，向有偵查犯罪職權之
公務員坦白陳述，能否謂為符合自白本旨，非無疑義。原審遽認
為被告上開陳詞，係自白後對於阻卻責任或阻卻違法事由，有所
主張或辯解，屬於辯護權之行使範圍，仍不失為自白云云，尚嫌
率斷。(二)、查數行為於同時同地或密切接近之時、地實行，侵害
同一之法益，各行為之獨立性極為薄弱，依一般社會健全觀念，
在時間差距上，難以強行分開，在刑法評價上，以視為數個舉動
之接續施行，合為包括之一行為予以評價，較為合理者，屬接續
犯。原判決認定共同被告李金城於民國九十八年十一月底某日，
在雲林縣台西鄉○○村○○路四號丁美錦住處，行求丁美錦於該
次選舉時投票給縣議員候選人黃淑鈴，並取出一千元欲交給丁美
錦，遭其拒絕。另於同年十二月三日下午，在同村聚福宮廟前廣
場，交付五百元予有投票權人吳義，請其投票給候選人黃淑鈴，
經吳義應允後收受（見原判決事實欄一之＜一＞、＜二＞）。如
果無訛，該二次行為是否符合上開接續犯，須同時同地或密切接
近之時、地實行，侵害同一法益之情形，並非明確。原判決關於
此部分，自應詳查審認，並敘明認定之理由，以為適用法律之依
據。(三)、公職人員選舉罷免法第九十九條第三項規定預備或用以
行求期約或交付之賄賂，不問屬於犯人與否，沒收之。原判決駁
回被告在第二審之上訴，維持第一審之判決，關於沒收部分，第
一審諭知「未扣案預備交付之賄賂新台幣四萬九千五百元與李金
城連帶沒收之」。惟依據共同被告李金城供稱：於九十八年十二
月三日下午，在前揭聚福宮廟前廣場，交付五百元予有投票權人
吳義，請其投票給候選人黃淑鈴，經吳義應允後收受（見第一審
卷第七二頁正、背面），則該五百元，既已交付吳義收受，自應
從預備交付之五萬元賄款中扣除，於吳義部分依相關規定諭知沒
收，故無不當。至剩餘之四萬九千五百元其中之一千元，據李金
城證稱：「於九十八年十一月間，在上開丁美錦住處，請其挪二
票給伊，伊再拿二票的東西給丁美錦，在選前一星期，要拿一千
元給丁美錦，但她拒絕」等語（見第一審卷第七一頁背面至七二
頁正面），證人丁美錦於偵查及第一審審理中所證相同（見選他
卷第二九至三○頁、第一審卷第八五至八六頁），若渠等所證非
虛，則該一千元，似屬行求賄選之金額，而非僅預備供行賄之用
，原審未予審認區別，概依預備交付之賄賂，宣告連帶沒收，亦
有未當。以上或係上訴意旨所指摘，或為本院得依職權調查之事
項，應認原判決有撤銷發回更審之原因。
據上論結，應依刑事訴訟法第三百九十七條、第四百零一條，判
決如主文。
中    華    民    國  九十九  年   十二   月   三十   日
                      最高法院刑事第九庭
                          審判長法官  花  滿  堂  
                                法官  黃  正  興  
                                法官  洪  昌  宏  
                                法官  王  聰  明  
                                法官  施  俊  堯  
本件正本證明與原本無異
                                      書  記  官  
中    華    民    國  九十九  年   十二   月  三十一  日
                                                       s

司法院資訊處製作；財團法人民間司法改革基金會備份。
